【裁判字號】    90,上訴,424
【裁判日期】    900424
【裁判案由】    偽造文書等
【裁判全文】
臺灣高等法院高雄分院刑事判決                      九十年度上訴字第四二四號
    上  訴  人
    即  被  告  乙○○
右上訴人因偽造文書等案件，不服臺灣高雄地方法院九十年度訴字第四號中華民國九
十年一月三十一日第一審判決（起訴案號：臺灣高雄地方法院檢察署八十九年度偵字
第一一六二三號；移送本院併案審理案號：臺灣高雄地方法院檢察署九十年度偵字第
四六六０號），提起上訴，本院判決如左：
      主  文
原判決撤銷。
乙○○連續行使偽造私文書，足以生損害於他人，處有期徒刑拾月。
如附表一所示信用卡特約商店簽帳單上持卡人簽名欄內所偽造「朱涂福妹」之署押共
計貳拾肆枚，均沒收。
      事  實
一、乙○○曾於民國八十七年間，因偽造文書案件，經臺灣高雄地方法院於八十七年
    十一月二十四日判處有期徒刑五月，緩刑三年，並於八十八年一月十四確定，尚
    在緩刑期內，猶不知悔改。先於民國八十七年十一月間某日，冒用其母朱涂福妹
    名義，向中國國際商業銀行股份有限公司（以下簡稱中國國際商銀）申請信用卡
    ，而取得中國國際商銀於八十七年十一月十八日核發卡號0000000000
    000000號持卡人為朱涂福妹之ＶＩＳＡ信用卡一張（此部分為確定判決之
    效力所及，不另為免訴諭知，詳如後述）。乙○○旋基於行使偽造私文書、詐欺
    取財之概括犯意，於附表編號一至十二所示之犯罪時間，持上開持卡人為朱涂福
    妹之中國國際商銀信用卡，至附表編號一至十二所示之信用卡特約商店，以信用
    卡刷卡消費，並在刷卡消費時，於各該特約商店之二聯式簽帳單（第一聯持卡人
    存根欄、第二聯商店存根欄）之持卡人欄偽簽「朱涂福妹」之署押共計二十四枚
    ，而偽造朱涂福妹以上開信用卡消費之簽帳單十二紙（未據扣案），並持以交付
    各該特約商店之營業員，使該特約商店之營業員誤信持卡人乙○○即為朱涂福妹
    本人，而允其消費、交付上開金額之商品，並由中國國際商墊付上開簽帳消費款
    ，足生損害於朱涂福妹、中國國際商銀暨附表編號一至十二所示之信用卡特約商
    店。嗣因乙○○並未按期繳款，經中國國際商銀向法院聲請對朱涂福妹發支付命
    令，經朱涂福妹收受支付命令於法定不變期間內提出異議，中國國際商銀始得知
    上情，乙○○前後十二次詐得之財物共計一萬八千一百零六元。
二、案經中國國際商業銀行訴由台灣高雄地方法院檢察署檢察官偵查起訴。
      理  由
一、右揭犯罪事實，業據被告乙○○於檢察官偵查中、原審及本院審理時中坦承不諱
    ，核與告訴人中國國際商銀之代理人林恒吉、陳宗興於偵查中及原審審理時指訴
    情節相符，並有「自然美愛心蘭花ＶＩＳＡ國際信用卡」申請書一份、朱涂福妹
    國民身分證影本及簽帳明細單各一紙附卷可稽。本件事證明確，被告乙○○犯行
    洵堪認定。
二、按信用卡簽帳單因表示刷卡人領收通知聯之證明，具有收據性質，為私文書（最
    高法院八十三年台上字第六六三一號判例參照）。被告乙○○冒用其母朱涂福妹
    之名義向告訴人中國國際商銀行申請信用卡後，持該信用卡冒名刷該卡消費，在
    信用卡簽帳單上之持卡人簽名欄偽簽「朱涂福妹」署押於其上，作成不實之簽帳
    單私文書，並交付於特約商店，使商店人員誤簽帳人乙○○即為朱涂福妹本人而
    允其消費、交付附表所示金額之商品，核被告乙○○所為，係犯刑法第二百十條
    、第二百十六條行使偽造私文書罪及第三百三十九條第一項詐欺取財罪。又被告
    乙○○於簽帳單上偽造被害人朱涂福妹署押之行為，係偽造私文書之階段行為，
    而偽造私文書後復持以行使，其偽造之低度行為為行使之高度行為所吸收，不另
    論罪。又其先後多次犯行使偽造偽造私文書罪、詐欺取財罪，時間緊接，觸犯構
    成犯罪要件相同之罪名，顯係基於概括之犯意反覆為之，均應依連續犯規定論以
    一罪，並加重其刑。再被告乙○○所犯上開連續行使偽造私文罪、連續詐欺取財
    罪間，有方法、結果之牽連關係，應依刑法第五十五條規定，從一重處之連續行
    使偽造私文罪處斷。
三、原審予以論科，固非無見，惟(1)按信用卡持卡人與發卡銀行訂有契約，於持卡人
    本身無資力或無意付款而持卡消費，嗣果未按期繳款，於此情形或可認為受害者
    為發卡銀行，此時特約商店尚非受騙人或受害人，惟本件被告乙○○並非信用卡
    持卡人，而是冒充信用卡持卡人朱涂福妹名義，不法持該信用卡消費，使該特約
    商店之營業員誤信持卡人乙○○即為朱涂福妹本人，而允其消費、交付上開金額
    之商品，被告乙○○客觀上確有向附表所示商店詐得附表所示金額之商品，主觀
    上亦係意圖不法所有而使上開商店人員陷於錯誤以詐取財物，上開商店縱仍得向
    發卡銀行請款，惟此乃發卡銀行權宜保障特約商店之措施，被告乙○○本即係消
    費者，其冒名簽帳，使特約商店人員陷於錯誤而交付財物，自係詐欺取財，上開
    商店仍不失為被害人，原判決認被告乙○○主觀上無詐取特約商店財物之犯意，
    上開特約商店並非受騙人或受害人，縱所交付者為財物，亦難認被告係詐欺發卡
    公司之使用人之財物，被告所為僅因而獲得財產上不法之利益，與詐欺取財罪之
    構成要件有間，因而變更起訴法條，認應成立刑法第三百三十九條第二項之詐欺
    得利罪，自有未洽。(2)被告乙○○於如附表一所示信用卡特約商店簽帳單上持卡
    人簽名欄內所偽造「朱涂福妹」之署押共計二十四枚（因係二聯式簽帳單，故每
    份簽帳單應有二枚署押），惟原判決事實欄記載為十八枚、主文欄記載為「拾貳
    拾肆枚」，此部分雖屬誤繕，惟未據更正，亦有未洽。被告乙○○上訴意旨未指
    摘及此，其以原審量刑過重指摘原判決不當，雖無理由，惟原判決既有可議，自
    應由本院將原判決撤銷改判。爰審酌被告乙○○有不良前科，前案甫經判決，仍
    一再犯罪，其冒刷信用卡消費，破壞金融交易秩序，惟與被害人朱涂福妹係母女
    關係，所冒刷消費之金額亦非鉅大，及其犯罪之動機、手段、被害人所受損害、
    及其智識程度、家庭狀況等一切情狀，仍如原審量處有期徒刑拾月。如附表一所
    示信用卡特約商店簽帳單上持卡人簽名欄內所偽造「朱涂福妹」之署押共計二十
    四枚（因係二聯式簽帳單，故每份簽帳單應有二枚署押），均係偽造之署押，雖
    未據扣案，然不能證明業已滅失，不問屬於犯人與否，應依刑法第二百十九條宣
    告沒收之。
四、公訴意旨另略以：被告乙○○基於意圖為自己不法所有之概括犯意，於八十七年
    十一月間某日，利用保管其母朱涂福妹國民身分證之機會，未經朱涂福妹同意而
    冒用其名義，在高雄市○鎮區○○街七六八號三樓住處，於「自然美愛心蘭花Ｖ
    ＩＳＡ國際信用卡」申請書申請人簽名欄上偽簽其母朱涂福妹之簽名一枚，據以
    完成該偽造之信用卡申請書後，連同申請書及朱涂福妹之國民身分證影本，以郵
    寄方式向中國國際商銀申請信用卡，致使中國國際商銀誤以為確係朱涂福妹本人
    欲申請信用卡，而核發朱涂福妹名義之卡號0000000000000000
    號之ＶＩＳＡ信用卡一張予乙○○，並准其使用核發之信用卡刷卡消費。被告乙
    ○○取得上開信用卡後，隨即自八十七年十一月二十一日起八十七年十一月二十
    四日止，連續至附表二所示之商店，向不詳姓名之店員佯稱以該信用卡消費，並
    於二聯式消費簽帳單（第一聯持卡人存根欄、第二聯商店存根欄）之持卡人簽名
    欄上，偽簽朱涂福妹之署押後，持之交付如附表二所示之商店店員，除致使朱涂
    福妹因而負有清償信用卡債務之損害外，並致前開店員陷於錯誤，誤以為係朱涂
    福妹本人刷卡消費，而交付如附表二所示金額之財物予乙○○。其總計刷卡九次
    ，消費金額為三萬七千六百八十二元。嗣因上開刷卡消費款項均未獲付款，經中
    國國際商銀向朱涂福妹查詢，始知上情，並致生損害於朱涂福妹及甲○○○。認
    被告乙○○此部分亦涉有刑法第二百十條、第二百十六條行使偽造私文書罪嫌及
    第三百三十九條第一項詐欺取財罪嫌。惟按案件曾經判決確定者，應為免訴之判
    決，此項原則關於實質上一罪或裁判上一罪，均有其適用。連續犯係裁判上一罪
    ，其一部分犯罪事實曾經判決確定者，其效力當然及於全部，故檢察官復將其他
    部分重行起訴，亦應諭知免訴之判決（最高法院四十九年台非字第二Ｏ號判例參
    照）。查本件被告乙○○前被訴八十六年六月四日起至八十七年五月二十六日止
    ，連續持未經其妹朱淑台及妹夫賴名利之同意及授權，擅自向中國國際商銀所申
    請之信用卡二張，至信用卡之特約商店，冒刷消費之犯行，所涉刑法第二百十六
    條、第二百十條之行使偽造私文書，同法第三百三十九條第一項之詐欺取財罪嫌
    ，業經台灣高雄地方法院檢察官以八十七年度偵字第一八八五六號提起公訴，並
    由台灣高雄地方法院於八十七年十一月二十四日判處有期徒刑五月，於八十八年
    一月十四日確定在案，此有台灣高雄地方法院八十七年度訴字第二四六一號刑事
    判決一份，及台灣高雄地方法院檢察署刑案資料查註記錄表附卷可稽。本件公訴
    人於八十九年十一月二十一日起訴被告乙○○於八十七年十一月間某日，向中國
    國際商銀冒用朱涂福妹之名義申請信用卡，暨持該信用卡自八十七年十一月二十
    一日起至八十八年三月十日止冒刷消費，涉有行使偽造私文書、詐欺取財之犯行
    ，其中八十七年十一月十八日經中國國際商銀核發朱涂福妹之上揭信用卡，及八
    十七年十一月二十一日起至八十七年十一月二十四日止冒刷消費部分，均屬台灣
    高雄地方法院八十七年度訴字第二四六一號案件八十七年十一月二十四日宣示判
    決前所發生之事實，且時間相近，犯罪手法相同，顯係基於概括犯意，而犯同一
    之罪名，自屬連續犯，為裁判上一罪，依審判不可分原則，該案判決之效力，應
    及於該部分犯罪事實，揆諸前揭說明，本應不經言詞辯論逕為諭知免訴之判決，
    惟公訴意旨認為此部分與前開被告有罪部分，有裁判上一罪之關係，依審判不可
    分之原則，爰不另為免訴之諭知。
五、檢察官移送本院併案審理（臺灣高雄地方法院檢察署九十年度偵字第四六六０號
    ）略以：被告乙○○涉嫌竊取被害人呂國乾所有空白支票二紙，填寫發票金額後
    使用，認被告乙○○涉有偽造文書之犯行。惟查，如前所述本件被告乙○○最後
    犯罪時間為八十八年三月十日，而檢察官移送本院併案審理部分支票之發票日為
    八十九年九月二十五日，並無證據足認二者時間緊接，且本件被告乙○○之犯罪
    方式為冒名刷卡消費，而檢察官移送本院併案審理部分所指被告乙○○之犯罪方
    式為竊取被害人空白支票填寫發票金額後使用，二者犯罪手法亦不相同，難認有
    連續犯之裁判上一罪關係，既未經起訴，本院自不得加以審究，應退由檢察官另
    行依法辦理。
據上論結，應依刑事訴訟法第三百六十九條第一項前段、第三百六十四條、第二百九
十九條第一項前段、刑法第五十六條、第二百十六條、第二百十條、第三百三十九條
第一項、第五十五條、第二百十九條，罰金罰鍰提高標準條例第一條前段，判決如主
文。
本案經檢察官沈紹嘉到庭執行職務。
中    華    民    國      九十      年       四       月     二十四   日
                              臺灣高等法院高雄分院刑事第三庭
                                  審判長法官  莊秋桃
                                        法官  莊崑山
                                        法官  陳中和
右正本證明與原本無異。
如不服本判決，應於判決送達後十日內向本院提出上訴狀，其未述理由者並應於提
出上訴狀後十日內向本院補提理由書（應附繕本)。
                                      書記官  梁美姿
中    華    民    國      九十      年       四       月     二十六   日
附錄本案論罪科刑法條：
刑法第二百十條：
偽造、變造私文書，足以生損害於公眾或他人者，處五年以下有期徒刑。
刑法第二百十六條：
行使第二百十條至第二百十五條之文書者，依偽造、變造文書或登載不實事項或使登
載不實事項之規定處斷。
刑法第三百三十九條第一項、第二項：
意圖為自己或第三人不法之所有，以詐術使人將本人或第三人之物交付者，處五年以
下有期徒刑、拘役或科或併科一千元以下罰金。
以前項方法得財產上不法之利益或使第三人得之者，亦同。
附表一：
┌──┬────┬─────┬───────┬───────┬─────┐
│編號│信用卡持│ 犯罪時間 │  特約商店    │  消費金額    │簽帳單上持│
│    │卡人（名│          │              │  （新台幣）  │卡人簽名欄│
│    │義人）  │          │              │              │偽造之署押│
├──┼────┼─────┼───────┼───────┼─────┤
│一  │朱涂福妹│八十八年一│家福股份有限公│三千三百八十元│偽簽「朱涂│
│    │        │月二十日  │司            │              │福妹」署押│
│    │        │          │              │              │二枚      │
├──┼────┼─────┼───────┼───────┼─────┤
│二  │朱涂福妹│八十八年一│漢來大飯店    │二千元        │偽簽「朱涂│
│    │        │月二十二日│              │              │福妹」署押│
│    │        │          │              │              │二枚      │
├──┼────┼─────┼───────┼───────┼─────┤
│三  │朱涂福妹│八十八年一│萬友洋行有限公│二百八十五元  │偽簽「朱涂│
│    │        │月二十五日│司            │              │福妹」署押│
│    │        │          │              │              │二枚      │
├──┼────┼─────┼───────┼───────┼─────┤
│四  │朱涂福妹│八十八年一│新光三越百貨股│四百九十元    │偽簽「朱涂│
│    │        │月二十六日│份有限公司    │              │福妹」署押│
│    │        │          │              │              │二枚      │
├──┼────┼─────┼───────┼───────┼─────┤
│五  │朱涂福妹│八十八年一│聖淘沙商行    │一千四百六十元│偽簽「朱涂│
│    │        │月三十一日│              │              │福妹」署押│
│    │        │          │              │              │二枚      │
├──┼────┼─────┼───────┼───────┼─────┤
│六  │朱涂福妹│八十八年二│漢來大飯店   │四千五百元    │偽簽「朱涂│
│    │        │月二日    │              │              │福妹」署押│
│    │        │          │              │              │二枚      │
├──┼────┼─────┼───────┼───────┼─────┤
│七  │朱涂福妹│八十八年三│小雅日用品股份│三百四十二元  │偽簽「朱涂│
│    │        │月五日    │有限公司      │              │福妹」署押│
│    │        │          │              │              │二枚      │
├──┼────┼─────┼───────┼───────┼─────┤
│八  │朱涂福妹│八十八年三│翠屏山莊      │一千二百九十元│偽簽「朱涂│
│    │        │月七日    │              │              │福妹」署押│
│    │        │          │              │              │二枚      │
├──┼────┼─────┼───────┼───────┼─────┤
│九  │朱涂福妹│八十八年三│新光三越百貨股│二百八十四元  │偽簽「朱涂│
│    │        │月十日    │份有限公司    │              │福妹」署押│
│    │        │          │              │              │二枚      │
│    │        │          │              │              │          │
├──┼────┼─────┼───────┼───────┼─────┤
│十  │朱涂福妹│八十七年十│真光股份有限公│一千五百九十元│偽簽「朱涂│
│    │        │一月二十六│司            │              │福妹」署押│
│    │        │日        │              │              │二枚      │
├──┼────┼─────┼───────┼───────┼─────┤
│十一│朱涂福妹│八十七年十│翠屏山莊      │一千六百二十元│偽簽「朱涂│
│    │        │二月二十六│              │              │福妹」署押│
│    │        │日        │              │              │二枚      │
├──┼────┼─────┼───────┼───────┼─────┤
│十二│朱涂福妹│八十八年一│馥園火鍋店    │八百六十五元  │偽簽「朱涂│
│    │        │月十一日  │              │              │福妹」署押│
│    │        │          │       │              │二枚      │
│    │        │          │              │              │          │
└──┴────┴─────┴───────┴───────┴─────┘
附表二：
┌──┬────┬─────┬───────┬───────┬─────┐
│編號│信用卡名│ 犯罪時間 │  商      家  │  消費金額    │ 備    註 │
│    │義人    │          │              │              │          │
├──┼────┼─────┼───────┼───────┼─────┤
│一  │朱涂福妹│八十七年十│甲○○○三多分│一萬元        │預借現金  │
│    │        │一月二十一│行            │              │          │
│    │        │日        │              │              │          │
├──┼────┼─────┼───────┼───────┼─────┤
│二  │朱涂福妹│八十七年十│龍谷觀光有限公│二千四百元    │偽簽「朱涂│
│    │        │一月二十二│司            │              │福妹」署押│
│    │        │日        │              │              │二枚      │
├──┼────┼─────┼───────┼───────┼─────┤
│三  │朱涂福妹│八十七年十│自然美加盟店  │五千元        │偽簽「朱涂│
│    │        │一月二十二│              │              │福妹」署押│
│    │        │日        │              │              │二枚      │
├──┼────┼─────┼───────┼───────┼─────┤
│四  │朱涂福妹│八十七年十│甲○○○三多分│一萬元        │預借現金  │
│    │        │一月二十三│行            │              │          │
│    │        │日        │              │              │          │
├──┼────┼─────┼───────┼───────┼─────┤
│五  │朱涂福妹│八十七年十│小雅日用品有限│一千四百九十四│偽簽「朱涂│
│    │        │一月二十三│公司          │元            │福妹」署押│
│    │        │日        │              │              │二枚      │
├──┼────┼─────┼───────┼───────┼─────┤
│六  │朱涂福妹│八十七年十│小雅日用品有限│七百二十元    │偽簽「朱涂│
│    │        │一月二十三│公司          │              │福妹」署押│
│    │        │日        │              │              │二枚      │
├──┼────┼─────┼───────┼───────┼─────┤
│七  │朱涂福妹│八十七年十│新光三越百貨股│三千七百十七元│偽簽「朱涂│
│    │        │一月二十三│份有限公司    │              │福妹」署押│
│    │        │日        │              │              │二枚      │
├──┼────┼─────┼───────┼───────┼─────┤
│八  │朱涂福妹│八十七年十│和達通信行    │八百元        │偽簽「朱涂│
│    │        │一月二十三│              │              │福妹」署押│
│    │        │日        │              │              │二枚      │
├──┼────┼─────┼───────┼───────┼─────┤
│九  │朱涂福妹│八十七年十│自然美加盟店  │三千五百五十五│偽簽「朱涂│
│    │        │一月二十四│              │元 │福妹」署押│
│    │        │日        │              │              │二枚      │
└──┴────┴─────┴───────┴───────┴─────┘
                                                                  Ｊ


司法院資訊處製作；財團法人民間司法改革基金會備份。
